【裁判字號】    98,訴,297
【裁判日期】    980930
【裁判案由】    抄閱財務報表
【裁判全文】
臺灣臺北地方法院民事判決               98年度訴字第297號
原      告  甲○○
訴訟代理人  陳俊翰律師
            陸歷民律師
上列一人之
複  代理人  黃冠程律師
被      告  立承科技股份有限公司
                      設台北縣.
法定代理人  乙○○    住同上
訴訟代理人  游敏傑律師
            蔡文彬律師
            林明賢律師
上列當事人間抄閱財務報表事件，本院於中華民國98年9月2日言
詞辯論終結，判決如下：
    主  文
被告應將立承科技股份有限公司自民國九十五年起至民國九十七
年止之各年度財務報表、盈餘分派或虧損撥補之決議，供原告查
閱或抄錄。
訴訟費用由被告負擔。
    事實及理由
壹、程序方面：
    被告立承科技股份有限公司起訴時其法定代理人原為張晏瑋
    ，嗣於本件繫屬中改由乙○○為法定代理人，並具狀聲明承
    受訴訟，核與民事訴訟法第176 條規定尚無不合，應予准許
    。
貳、實體方面：
一、原告起訴主張：
  (一)其為被告公司之股東及董事，持有被告公司之股份為252,00
    0 股（下稱系爭股份）。其為明瞭被告公司之經營狀況，曾
    多次向被告公司之前董事長即被告公司原法定代理人張晏瑋
    及監察人即訴外人陳景琮表示欲查閱及抄錄被告公司之財務
    報表未果，為此，爰依公司法第210條第2項、經濟部商第17
    612號及經濟部經商字第09409012260號函釋請求查閱抄錄被
    告公司之各項會計簿冊等語。並聲明：被告應將民國95年至
    97年止，各年度之財務報表、盈餘分派或虧損撥補之決議，
    供原告查閱或抄錄。
  (二)對被告抗辯之陳述：
    其於被告公司成立之初，即有參與規劃、討論，且皆有親自
    或委由代理人即訴外人聶伯君出席被告公司之股東會或董事
    會，被告公司監察人陳景琮於97年7 月14日股東會召開前，
    亦曾表示希望其及被告原法定代理人張晏瑋共同分攤被告公
    司虧損額，可見其確具被告公司股東身份；再者，其既依公
    司法第192條第1項規定獲選任為被告公司董事，即具有被告
    公司董事身份，並無掛名董事之情，縱認其為陳景琮之掛名
    股東，亦不影響其擔任被告公司董事之事實，且被告公司如
    欲選任掛名股東，只需選任具行為能力之人即可，實無須將
    公司股份登記予他人。又擔任被告公司董事，對公司負忠實
    執行職務及盡善良管理人之注意義務，原告當可請求查閱、
    抄錄被告公司章程、簿冊。
二、被告則以：
    被告公司係由訴外人陳景琮於95年間獨自出資新臺幣（下同
    ）1,800 萬元所成立，而陳景琮為使被告公司符合法規並使
    外觀組織健全，遂分別向訴外人陳兆梅、張晏瑋及原告借用
    名義，並將面額不等之股份登記予渠等，並由陳景琮擔任監
    察人，張晏瑋、陳兆梅及原告則分別為董事長及董事。陳景
    琮與渠等應成立借名登記之無名契約，而陳景琮業於97年12
    月30日以存證信函向原告表示終止借名登記契約，原告於形
    式上及實質上均非被告公司之股東，而僅為掛名之董事且無
    權實際參與被告公司之經營，亦未行使股東權，就系爭股份
    並無實質處分權，又原告自始未曾實際參與決策與經營，甚
    至滋擾公司營運，被告公司已於98年3 月21日召開臨時股東
    會，決議解任其名義上董事身份，是原告應非能請求查閱、
    抄錄被告公司之財務報表或各項決議。另被告公司未曾以增
    資為由請求原告出資，亦未以公司虧損為由請求原告負擔30
    萬元之損失。並聲明：原告之訴駁回。
三、兩造不爭執之事實：（詳見本院98年2 月17日言詞辯論筆錄
    及原告98年3 月25日答辯三狀，分見本院卷第46頁、第97頁
    至第98頁）
  (一)依被告公司最新變更登記表所示，原告目前登記為被告公司
    之董事，其持有被告公司之股份為252,000股。
  (二)訴外人陳景琮於97年12月30日以臺北光武郵局第362 號存證
    信函為終止借名契約之意思表示，原告並已於97年12月31日
    收受上開存證信函。
四、原告主張其為被告公司之股東及董事，而請求抄錄被告公司
    之財務報表，為被告所否認並以前開情詞置辯，是本件應審
    究者為原告是否得請求查閱或抄錄被告公司95年至97年度之
    各年度財務報表？茲分別論述如下：
  (一)按，除證券主管機關另有規定外，董事會應將章程及歷屆股
    東會議事錄、財務報表備置於本公司，並將股東名簿及公司
    債存根簿備置於本公司或股務代理機構；前項章程及簿冊，
    股東及公司之債權人得檢具利害關係證明文件，指定範圍，
    隨時請求查閱或抄錄。公司法第210條第1項、第2 項分別定
    有明文。
  (二)查原告主張其持有被告公司之252,000 股之股份等情，有被
    告公司股東名簿在卷可稽（見本院卷第28頁），復為被告所
    不爭執，堪信為真實，是足認原告為被告公司之股東名簿上
    之登記股東。又股份之轉讓，非將受讓人之姓名或名稱及住
    所或居所，記載於公司股東名簿，不得以其轉讓對抗公司，
    公司法第165條第1項定有明文，故公司應以何人為股東，悉
    依股東名簿上之記載為斷，蓋股份有限公司係由經常變動之
    多數股東所組成，若不以股東名簿之記載為準，則股東與公
    司間之法律關係將趨於複雜，無從確認而為圓滿之處理，是
    凡於股東名簿上登記為股東者，應得向公司主張其為股東資
    格而行使股東之權利，因此縱認本件被告抗辯原告取得系爭
    股份係源於與陳景琮間之借名登記法律關係乙節為真實，然
    查迄至本件言詞辯論終結之日時，原告仍為被告公司股東名
    簿上登記之股東，則原告本於公司法第210條第2項規定，行
    使股東之權利，請求查閱或抄錄被告公司95年至97年度之各
    年度財務報表，即屬有據，應予准許，被告以原告僅為借名
    登記之股東為由，抗辯原告不得行使股東之權利，尚屬無據
    ，要難採信。
五、綜上所述，原告既為被告公司股東登記名簿上之股東，則其
    依公司法第210條第2項規定，請求查閱或抄錄被告公司95年
    至97年度之各年度財務報表、盈餘分派或虧損撥補之決議，
    為有理由，應予准許。
六、本件事證已臻明確，兩造其餘攻擊防禦方法，經審酌後，或
    與本件無涉，或與判決結果不生影響，毋庸一一論列，併此
    敘明。
七、訴訟費用負擔之依據：民事訴訟法第78條。
中    華    民    國    98    年    9    月    30    日
                  民事第二庭    審判長法  官  朱漢寶
                                      法  官  黃呈熹
                                      法  官  陳雯珊
以上正本係照原本作成。
如對本判決上訴，須於判決送達後20日內向本院提出上訴狀。
中    華    民    國    98    年    9    月    30    日
                                      書記官  陳彥樺


司法院資訊處製作；財團法人民間司法改革基金會備份。
